【裁判字號】    97,消債抗,344
【裁判日期】    980311
【裁判案由】    聲請更生程序
【裁判全文】
臺灣高雄地方法院民事裁定           97年度消債抗字第344號
抗  告  人  甲○○
上列抗告人因聲請更生程序事件，對於本院97年度消債更字第
543 號裁定提起抗告，本院裁定如下：
    主  文
抗告駁回。
抗告程序費用新台幣壹仟元由抗告人負擔。
    理  由
一、抗告意旨略以：抗告人有不能清償債務情事，前已提出債權
    人清冊，以書面向最大債權金融機構台北富邦銀行請求共同
    協商債務清償方案，於民國95年12月8 日協商成立並約定每
    月償還新臺幣（下同）18,860元，惟因抗告人每月收入扣除
    一般生活支出後，顯無法再繼續履行原協議條件，而於97年
    3 月起毀諾。惟與銀行協商之條件，抗告人並無協商之空間
    ，且抗告人並96年7 月發生工作事故增加醫療費用支出，又
    抗告人之父親因肝硬化需支出龐大醫療費用，抗告人每月收
    入僅29,000元，扣除每月必要支出24,329元後，顯已無力繼
    續履行原協商條件，而有非可歸責於己之事由，爰依消費者
    債務清理條例第151 條第5 項但書之規定，聲請裁定准予更
    生，乃原審法院不察，竟以抗告人尚非不能支應協商款項為
    由駁回抗告人之聲請，爰依法提起本件抗告等語，並聲明：
    原裁定廢棄。
二、按債務人與金融機構協商成立者，不得聲請更生或清算，但
    因不可歸責於己之事由，致履行顯有重大困難者，不在此限
    ；本條例施行前，債務人依金融主管機關協調成立之中華民
    國銀行公會會員辦理消費金融案件無擔保債務協商機制與金
    融機構成立之協商，準用前項之規定，消費者債務清理條例
    第151 條第5 項、第6 項分別定有明文。又聲請更生或清算
    不合程式或不備其他要件者，法院應以裁定駁回之，但其情
    形可以補正者，法院應定期間先命補正，復為同條例第8 條
    所明定。是債務人與金融機構協商成立債務清償方案後，即
    應由債務人按其條件履行，如因事後發生情事變更，在清償
    期間收入或收益不如預期，致該方案履行困難甚或履行不能
    ，因不可歸責於己，始能例外准許債務人聲請更生或清算，
    以避免債務人任意毀諾已成立之協商，濫用更生或清算之裁
    判上債務清理程序。從而，所謂「不可歸責於己之事由」，
    應係指客觀上聲請人之支出增多，或收入、收益減少，非其
    成立協商時所能預期，諸如物價上漲而成本增加、家屬患病
    等以致支出增加，或因病無法工作、僱佣之公司倒閉或裁員
    、失業、減薪等以致收入減少，均屬之。
三、經查：
  (一)抗告人主張於協商繳款期間之96年7 月因工作事故致抗告人
    每月增加醫療支出2,500 元等語，並經提出診斷證明書及醫
    療收據等件為證（原審卷第13至21頁）。然查，就上開診斷
    證明書雖得證明抗告人確有因傷就醫之事實，惟於傷後之96
    年9 月起即可恢復正常工作，尚無減損抗告人工作能力之情
    事，且抗告人其就醫療費用支出並未據提出全部單據以實其
    說，實難採信。以抗告人所提出之高雄市立聯合醫院收據觀
    之（原審卷第20頁、本院卷第12頁至第14頁），抗告人每月
    實際支出之醫療費用約僅490 元，抗告人雖稱其另有支出中
    藥治療及物理治療費用每月約2,000 元云云，然未能提出任
    何單據供本院參酌，此部分支出尚難採信。是抗告人因傷增
    加之醫療費用並未造成過度之經濟負擔，抗告人主張因傷致
    支出增加而有不可歸責於己之事由乙情，實難認為真實。
  (二)抗告人主張其每月需支出生活費用9,829元、醫療支出2,500
    元及房租6,000 元，總計為18,329元，並提出統一發票、醫
    療費用收據、房屋租賃契約等件為證（原審卷第35頁、第90
    頁以下）。醫療費用部分每月約490 元，業如上述，其餘生
    活費用部分，抗告人並未提出全部開銷憑證，尚難遽認其主
    張為真，內政部公告之97年度臺灣省低收入戶最低生活費每
    人每月9,829 元，應包括食衣住行等費用，若非有特殊事由
    致支出增加，尚非得由抗告人另行主張，故抗告人房租之支
    出，實已包括於生活費用中，抗告人就此部分之主張，自不
    足採。況抗告人雖主張其每月房租支出6,000 元，並提出房
    屋租賃契約、出租人許正勳開立之證明書、租賃地之土地及
    建物謄本為證（原審卷第35頁、第104 頁以下），然依抗告
    人提出土地及建物謄本觀之，抗告人雖先後向許正勳、張信
    夫承租房屋，惟地點均為高雄縣大社鄉○○段558- 2地號土
    地及同段1389建號（門牌號碼為高雄縣大社鄉○○街42號）
    建物，經本院職權調閱上開房地之歷次異動明細（本院卷第
    24頁以下），上開房地之所有權人於96年11月19日前均為抗
    告人之母蘇美雲所有，抗告人稱當時向訴外人許正勳承租，
    顯不足採。又該房地雖於96年11月19日後因買賣而移轉所有
    權予張信夫，惟抗告人尚與其兄趙永裕一家同住於該處，有
    戶籍謄本在卷可稽（見原審卷第23頁），且抗告人亦自承屋
    內設備多由趙永裕添購，故將趙永裕變更為戶長等情（見原
    審卷第62頁），則該房地之租金趙永裕應有支出，抗告人就
    此筆房租支出，礙難信為真實。再者，聲請人主張其父親趙
    臣因肝硬化導致輕度肢障，醫療支出亦甚可觀，然其父親上
    開疾患係於89年12月15日即已鑑定在案，此有趙臣90年1 月
    2 日核發之中華民國身心障礙手冊附卷足據（見原審卷第22
    頁），該事由乃聲請人於95年協商當時即已存在，聲請人就
    此部分復未提出實際醫療支出等明確之佐證資料，自不能遽
    信為真。至其陳報負擔父母扶養費用每月各3,000 元，合計
    6,000 元之情，核屬相當，認確為必要之支出。是抗告人每
    月之支出，應為16,279元（計算式：生活費9,829 元+ 醫療
    費用450 元+ 扶養費6,000元）。
  (三)抗告人主張其毀諾時每月收入為29,000元，業據其提出薪資
    明細等件為證（原審卷第76至81頁），已足認定。又聲請人
    所經營之益裕洗衣店，截至97年9 月23日仍在營業中，負責
    人同屬聲請人一情，有營利事業登記基本資料查詢單在卷可
    憑（見原審卷第119 頁），且該洗衣店查定銷售額為34,200
    元，亦有財政部南區國稅局高雄縣分局97年7 月15日函文附
    卷可按（見原審卷第73頁），此部分以一般商號營業至少有
    銷售額20％之利潤計算，每月應另有6,840 元之收入，堪以
    認定。抗告人雖陳稱該洗衣店自94年年底即停止營業，僅係
    未辦註銷登記云云，惟該洗衣店95年時仍經財政部國稅局查
    定全年度營業稅4,104 元並已繳納完畢，至96年因財政部函
    釋變更，該洗衣店之查定銷售額未達起徵點，故未再予以課
    稅等情，有財政部南區國稅局高雄縣分局98年1 月16日函文
    存卷可查（見本院卷第40頁）。而抗告人負債累累，經濟並
    非寬裕，若確已於94年底結束該洗衣店之營業，自當儘速辦
    理歇業，以免繼續繳納營業稅，使經濟狀況雪上加霜，縱令
    抗告人於結束營業之初不知需辦理歇業，然營業稅係每季課
    徵，於95年第一季收到營業稅單後，亦應知悉需辦理相關手
    續，惟抗告人仍繼續按季繳納營業稅並未提出申訴，足見抗
    告人仍持續經營該洗衣店，其主張已於94年底結束營業云云
    ，尚非可採。綜上所述，抗告人每月薪資收入以29,000元，
    加上經營洗衣店之收入每月6,840 元，合計為35,840元，扣
    除其支出16,279元，則尚有餘款19,561元，並非不能支應每
    月18,860元之協商還款金額，抗告人主張因有不可歸責事由
    致不能履行債務，並非可採。
四、綜上，抗告人之抗告理由，均非可採。原審法院認抗告人雖
    有毀諾之事實，惟抗告人既未舉證證明其於協商成立後，究
    有何不可歸責於己之事由，致履行顯有重大困難，其聲請更
    生自屬無據。從而原審裁定駁回抗告人更生之聲請，並無違
    誤。抗告意旨指摘原裁定不當，求予廢棄，為無理由，應予
    駁回。
五、據上論結，本件抗告為無理由，依消費者債務清理條例第15
    條，民事訴訟法第495 條之1 第1 項、第449 條第1 項、第
    95條、第78條，裁定如主文。
中    華    民    國    98    年    3     月    11    日
                  民事第四庭  審判長法  官  林玉心
                                    法  官  楊淑珍
                                    法  官  王奕勛
正本係照原本作成。
不得再抗告。
中    華    民    國    98    年    3     月    11    日
                                    書記官  王資惠


司法院資訊處製作；財團法人民間司法改革基金會備份。
